最高法院刑事判決　　　　　　　　　　　　　　　八十八年度台上字第六五五二號
　　上　訴　人　戊○○　男
　　　　　　　　甲○○　男
　　　　　　　　乙○○　男
　　　　　　　　丙○○　男
　　　　　　　　丁○○　男
右上訴人等因違反山坡地保育利用條例案件，不服台灣高等法院中華民國八十六年九
月二十四日第二審判決（八十六年度上訴字第三四八○號，起訴案號：台灣士林地方
法院檢察署八十四年度偵字第九九四九號、八十五年度偵字第二九六九、五○二六、
五五二八號），提起上訴，本院判決如左：
    主  文
原判決撤銷，發回台灣高等法院。
    理  由
本件原判決認定同案被告江協力曾仲介已公告屬法定山坡地範圍之台北縣石門鄉○○
段八甲小段一二三、一三四、一三四之二、一三四之三、一三四之四號及同段下員坑
小段一○二號等六筆土地予葉輝德、李俊興、杜阿巧等人買受，知悉該等土地內有山
石可供開挖，竟圖開挖出售圖利，乃於民國八十四年六月間向土地所有人葉輝德、李
俊興、及杜阿巧之姑丈許天城稱該等土地可由鄉公所出資將原保甲道路開闢為產業道
路，要求上開地主無償捐獻沿該保甲道路八米寬之土地，致上揭地主（杜阿巧委託許
天城）簽立道路用地捐獻同意書。江協力取得協議書後，即與上訴人甲○○聯繫，虛
稱係代表地主商討開挖山石出售事宜，甲○○乃找同上訴人戊○○、乙○○、丙○○
合夥經營該挖石販賣之事，並由甲○○洽商有經驗之上訴人丁○○擔任實際執行之有
關事務。丁○○另找同案被告江伍郎、林友耕各出資新台幣（下同）五十萬元共同經
營此事，並於同年六月二十八日由戊○○、甲○○與江伍郎、林友耕簽訂協議書，江
協力以地主代表人身分，丁○○以見證人身分，共同於協議書上簽名，委由丁○○負
責安排挖土機及出售山石事務，開挖之山石每公噸須付與協議書之甲方（即戊○○、
甲○○）六十元，其中由自稱地主代表之江協力獨分二十五元，其餘三十五元由甲○
○、戊○○、乙○○、丙○○四人均分。嗣江協力要求地主將前揭捐獻書打字，並出
具委託書，同年七月五日，由葉輝德、許天城分別在地主葉輝德、杜阿巧欄蓋章後，
持交甲○○、戊○○，因尚缺地主李俊興之印章，且戊○○認委託書上之全權「監工
」應以全權「處理」為宜並更改之，要求江協力取回給地主補章，江協力見委託書內
容更改，自忖無從補章，遂自行偽刻李俊興印章加蓋於委託書上後交予戊○○，致戊
○○等人誤認地主均已同意，並準備開工。惟其等明知山坡地不得隨意開挖，戊○○
、甲○○、乙○○、丙○○、丁○○、江伍郎、林友耕仍基於共同之犯意聯絡，由丁
○○僱用挖土機及洽尋買主，未先擬具水土保持計畫，送請目的事業主管機關會同主
管機關核定並監督實施，即擅自從同年七月五日至二十八日開挖山石達五千七百九十
六公噸並出售他人，且因之造成土石滑落、水土流失，並掩蓋附近之空地而對附近住
戶致生公共危險。嗣因甲○○未能取得許可為由要丁○○暫停開採，及至風波暫息，
戊○○又要丁○○僱工開挖，因丁○○未依限開工，戊○○乃以其名義於同年八月二
十六日另行與石文章（另案偵查）簽約開挖山石運售他人，亦同未擬具水土保持計畫
及送請目的事業主管機關會同主管機關核定並監督實施，即擅自再開挖山石，迄同年
九月三十日達一萬二千三百四十八公噸，造成土石滑落、水土流失，致居住於該處下
方之住戶有遭土石滑落掩埋或因水土流失而房屋地基鬆動之公共危險等情。因而維持
第一審論處上訴人等共同違反於山坡地採取土、石，應先擬具水土保持計畫，送請各
該目的事業主管機關會同主管機關核定並監督實施之規定，未先擬具水土保持計畫而
擅自經營使用山坡地，致生公共危險罪刑之判決，駁回上訴人等在第二審之上訴，固
非無見。
惟查：(一)、違反山坡地保育利用條例第三十五條第三項規定，除須於山坡地開發建築
、興建道路及開挖整地者，未先擬具水土保持計畫或水土保持計畫未經送請目的事業
主管機關會同主管機關核定並監督實施而擅自經營使用山坡地外，尚須「致生公共危
險」始足當之。所謂「致生公共危險」，係指在客觀上已有發生具體公共危險之事實
存在為必要，雖不必達於已發生實害之程度，但亦非僅以有足以生損害之虞之抽象危
險為已足，其程度係介於已發生實害結果及抽象危險之間。原判決認定上訴人等未具
水土保持計畫之開挖山石行為，確造成土石滑落、水土流失，致對該地下方之住戶造
成具體之危險，無非以檢察官到場勘驗屬實，有勘驗筆錄二紙、照片三十三張在卷可
考為論據。然按檢察官第一次於八十五年二月六日履勘現場，其勘驗筆錄僅記載檢察
官命雙方當事人指出盜採地點並予拍照及諭知地政事務所人員就盜採之處所予以測量
等情而已，並未記載發現有土石滑落、水土流失之情形（見八十四年度偵字第九九四
九號卷第九十一頁）。嗣於同年六月二十八日再度前往履勘，其筆錄亦僅記載「一該
址下方有一房舍，中間有一小溪流，開挖邊坡甚為陡峭，土石有崩塌之現象。二現場
拍照存證。」而已（見八十五年度偵字第二九六九號卷第一一九頁），仍未記載有土
石滑落、水土流失之情形，且依該等勘驗筆錄後所附之照片，仍無從看出該等山坡地
有土石滑落、水土流失致生具體之公共危險現象。是戊○○、乙○○於原審聲請前往
現場勘驗並傳喚證人李信德、黃經郎，以查明究竟有無發生具體公共危險之事實存在
（見原審卷第五○～五一頁），為發現真實，及上訴人等之行為與犯罪成立要件是否
相符，殊非無調查之必要，乃原審未予調查，亦未說明不予勘驗調查之理由，遽行判
決，難謂無未盡調查職責及理由不備之違誤。(二)、依原判決事實所載江協力與甲○○
聯繫時，虛稱其係代表地主商討開挖山石出售事宜，及嗣因甲○○以未能取得許可為
由要丁○○暫停開採等情，則甲○○於參與開採山石之初，是否有共同違反山坡地保
育利用條例有關規定之故意，即非無研求之餘地。復依原判決事實所載甲○○等自八
十四年七月五日至二十八日開挖山石五千七百九十六公噸，與戊○○另行與石文章自
八十四年八月二十六日迄同年九月三十日開挖山石一萬二千三百四十八萬公噸，兩次
開挖行為均造成土石滑落、水土流失，致生公共危險之情形，但理由內並未詳細說明
該兩次開挖行為，均已發生具體公共危險之事實所憑之證據，自有理由不備之可議。
(三)、丙○○既否認與戊○○、甲○○合夥開挖土石之事，而依原判決事實所認定戊○
○、甲○○與江伍郎、林友耕簽訂協議書，約定開挖之山石每公噸須付與戊○○、甲
○○六十元，其中江協力獨分二十五元，其餘三十五元由甲○○、戊○○、乙○○、
丙○○四人均分等情，如果無訛，則自八十四年七月五日至二十八日已開挖山石五千
七百九十六公噸出售他人後，丙○○是否有分到若干款項，即有調查之必要，乃原審
就此未予詳細調查說明，僅依戊○○、甲○○及戊○○之配偶江清子之供述，即認丙
○○有與戊○○、甲○○二人合夥從事挖取山石販賣之行為，尚嫌速斷，亦有可議。
上訴人等上訴意旨分別指摘原判決不當，均非無理由，應認有撤銷發回更審之原因，
又原判決不另為無罪諭知之部分，基於審判不可分之原則，併予發回，附此明。
據上論結，應依刑事訴訟法第三百九十七條、第四百零一條，判決如主文。
中      華      民      國    八十八    年     十一     月     十一     日
                              最高法院刑事第十一庭
                                  審判長法官  莊  登  照
                                        法官  洪  明  輝
                                        法官  蔡  清  遊
                                        法官  林  秀  夫
                                        法官  張  淳  淙
      右正本證明與原本無異
                                              書  記  官
中      華      民      國    八十八    年     十一     月    二十五    日
                                                                        Ｒ
